ACORDAO-COMPLETO-2530594

ACÓRDÃO 1230/2022 ATA 20/2022 - PLENÁRIO

VISTO, relatado e discutido este pedido de reexame interposto pela empresa Adilvan Comércio e Distribuição Ltda. contra o Acórdão 1154/2021-TCU-Plenário (peça 111) , de natureza condenatória;
ACORDAM os Ministros do Tribunal de Contas da União, reunidos em sessão do Plenário, ante as razões expostas pelo Relator, com fundamento no art. 48 da Lei 8.443, de 1992, c/c os arts. 285 e 286 do Regimento Interno do TCU, em:
9.1. conhecer do pedido de reexame interposto pela empresa Adilvan Comércio e Distribuição Ltda. para, no mérito, negar-lhe provimento, mantendo-se inalterados os termos do acórdão recorrido; e
9.2. dar ciência desta deliberação à empresa recorrente e aos demais interessados da decisão, informando-lhes que o relatório e voto que a fundamentam pode ser acessado por meio do endereço eletrônico www.tcu.gov.br/acordaos.

Pedido de reexame contra acórdão que declarou a inidoneidade do recorrente para participar de licitação ao analisar representação para apuração de empresas envolvidas em fraudes às licitações verificadas na "Operação Sanguessuga" e nas fiscalizações realizadas por este Tribunal e pela Controladoria-Geral da União (CGU), para os fins de avaliação consolidada quanto à aplicação da penalidade de declaração de inidoneidade, prevista no artigo 46 da Lei 8.443/1992.

Fundo Nacional de Saúde - MS.

3. Interessados/Responsáveis/Recorrentes:
3.1. Interessado: Diretoria-executiva do Fundo Nacional de Saúde (00.530.493/0002-52).
3.2. Responsáveis: Adilvan Comércio e Distribuição Ltda. (02.192.932/0001-09); Cintia Cristina Medeiros (XXX.821.741-XX); Francisco Canindé da Silva Me (04.809.827/0001-00); Frontal Ind. e Com. de Móveis Hospitalares Ltda. (01.140.694/0001-25); Nacional Comércio de Materiais Hospitalares Ltda. (03.474.157/0001-47); Ronildo Pereira Medeiros (XXX.046.561-XX); Unisau Comércio e Indústria Ltda. (05.791.214/0001-47).
3.3. Recorrente: Adilvan Comércio e Distribuição Ltda. (02.192.932/0001-09).

13.1. Ministros presentes: Ana Arraes (Presidente), Walton Alencar Rodrigues, Augusto Nardes (Relator), Aroldo Cedraz, Bruno Dantas, Vital do Rêgo, Jorge Oliveira e Antonio Anastasia.
13.2. Ministro-Substituto convocado: André Luís de Carvalho.

AUGUSTO NARDES

Ministro Walton Alencar Rodrigues.

Adoto como relatório, com os ajustes de forma considerados pertinentes, a instrução elaborada pelo auditor da Secretaria de Recursos - Serur (peça 73) , cuja proposta de encaminhamento foi acolhida pela direção da unidade (peça 74) .
"INTRODUÇÃO
1.	Trata-se de pedido de reexame interposto (peça 126) pela empresa Adilvan Comércio e Distribuição Ltda. contra o Acórdão 1154/2021-TCU-Plenário (peça 111) , rel. Ministro WALTON ALENCAR RODRIGUES. A deliberação recorrida apresenta o seguinte teor:
9.1. levantar o sobrestamento dos presentes autos;
9.2. considerar revéis Frontal - Indústria e Comércio de Móveis Hospitalares Ltda., Unisau Comércio e Indústria Ltda., Francisco Canindé da Silva - ME, Nacional Comércio de Materiais Hospitalares Ltda., Adilvan Comércio e Distribuição Ltda.- ME, Ronildo Pereira Medeiros e Cíntia Cristina Medeiros, nos termos do artigo 12, § 3º, da Lei 8.443/1992;
9.3. declarar a inidoneidade das empresas Frontal - Indústria e Comércio de Móveis Hospitalares Ltda., Unisau Comércio e Indústria Ltda., Francisco Canindé da Silva - ME, Nacional Comércio de Materiais Hospitalares Ltda. e Adilvan Comércio e Distribuição Ltda.- ME para participar de licitação que envolva recursos federais pelo período de 5 (cinco) anos, com fundamento no artigo 46 da Lei 8.443/1992;
9.4. após o trânsito em julgado deste acórdão, encaminhar cópia ao Ministério da Economia, para, sem embargo do cumprimento das recomendações constantes dos subitens 9.5.2 e 9.5.3 do Acórdão 495/2013-TCU-Plenário, adoção das providências necessárias à efetivação da deliberação no âmbito do Sistema de Cadastramento Unificado de Fornecedores (Sicaf) , bem como à Controladoria-Geral da União, para registro no Cadastro Nacional de Empresas Inidôneas e Suspensas (CEIS) .
HISTÓRICO 
2.	Cuidam os autos de representação autuada em apartado, com o objetivo de apurar a responsabilidade das empresas envolvidas em fraudes às licitações verificadas na 'Operação Sanguessuga' e nas fiscalizações realizadas por este Tribunal e pela Controladoria-Geral da União (CGU) , para os fins de avaliação consolidada quanto à aplicação da penalidade de declaração de inidoneidade, prevista no artigo 46 da Lei 8.443/1992, em cumprimento à determinação exarada no item 9.10 do Acórdão 1147/2011-TCU-Plenário, rel. Ministro RAIMUNDO CARREIRO.
2.1.	Nestes autos, apura-se a responsabilidade das empresas Frontal - Indústria e Comércio de Móveis Hospitalares Ltda. (CNPJ 01.140.694/0001-25) , Unisau Comércio e Indústria Ltda. (CNPJ 05.791.214/0001-47) , Francisco Canindé da Silva - ME (CNPJ 04.809.827/0001-00) , Nacional Comércio de Materiais Hospitalares Ltda. (CNPJ 03.474.157/0001-47) e Adilvan Comércio e Distribuição Ltda.- ME, todas ligadas a Ronildo Pereira de Medeiros (CPF XXX.046.561-XX) . 
2.2.	As empresas e seus respectivos sócios administradores foram ouvidos em razão das seguintes imputações:
	a) Frontal - Indústria e Comércio de Móveis Hospitalares Ltda., Unisau Comércio e Indústria Ltda. e Nacional Comércio de Materiais Hospitalares Ltda.:
	a.1) participação ativa, por meio de acordo com prefeitos, presidentes de organizações não governamentais e parlamentares, na execução de procedimento licitatório ilegal e fraudulento; 
	a.2) participação fictícia em processo licitatório, com objetivo de compor número mínimo de participantes e dar cobertura para empresas com a qual negociou ou é do mesmo grupo, caracterizando simulação e fraude à licitação pública;
	b) Francisco Canindé da Silva - ME e Adilvan Comércio e Distribuição Ltda.: 
	b.1) participação fictícia em processo licitatório, com objetivo de compor número mínimo de participantes e dar cobertura para empresas com a qual negociou ou é do mesmo grupo, caracterizando simulação e fraude à licitação pública;
2.3.	Ouvidas as pessoas jurídicas e físicas arroladas nos autos, a unidade técnica (Selog) propôs, dentre outras medidas, o seguinte encaminhamento para os presentes autos (peças 107-109) : (i) declarar a inidoneidade das empresas Frontal - Indústria e Comércio de Móveis Hospitalares Ltda. ME, Unisau Comércio e Indústria Ltda., Francisco Canindé da Silva - ME, Nacional Comércio de Materiais Hospitalares Ltda. e Adilvan Comércio e Distribuição Ltda. - ME, para participar de licitação que envolva recursos públicos federais; e (ii) declarar a inidoneidade do Sr. Romildo Pereira Medeiros.
2.4.	Esta Corte de Contas, por sua vez, deliberou, por meio do Acórdão 1154/2021-TCU-Plenário, pela adoção, dentre outras, da seguinte medida: (i) declarar a inidoneidade das empresas Frontal - Indústria e Comércio de Móveis Hospitalares Ltda. ME, Unisau Comércio e Indústria Ltda., Francisco Canindé da Silva - ME, Nacional Comércio de Materiais Hospitalares Ltda. e Adilvan Comércio e Distribuição Ltda., para participar de licitação que envolva recursos públicos federais pelo período de cinco anos, com fulcro no art. 46 da Lei 8.443/1992.
2.5.	Irresignada, a Adilvan Comércio e Distribuição Ltda. - ME interpôs pedido de reexame (peça 126) contra o Acórdão 1154/2021-TCU-Plenário (peça 111) , espécie de recurso objeto do presente exame.
EXAME DE ADMISSIBILIDADE
3.	Reitera-se o exame preliminar de admissibilidade (peças 127-128) , acolhido por despacho do Relator, Ministro Augusto Nardes, que conheceu do recurso interposto pela empresa Adilvan Comércio e Distribuição Ltda., com a suspensão dos efeitos do subitem 9.3 do Acórdão 1154/2021-TCU-Plenário (peça 131) .
EXAME TÉCNICO
4.	Delimitação
4.1.	Constitui objeto do presente recurso definir as seguintes questões:
	a) preliminar:
	a.1) prescrição da pretensão punitiva;
	b) mérito: 
	b.1) não participação em fraude à licitação 
4.2.	Registra-se que o presente exame atentará além dos elementos constantes da matriz de responsabilização utilizada pelo TCU para a questão da responsabilidade subjetiva, também aqueles constantes na Lei 13.655/2018 (Lei de Introdução às Normas do Direito Brasileiro - LINDB) , mormente no que concerne aos seus arts. 22 e 28.
Preliminar
5.	Prescrição da pretensão punitiva
5.1.	Ainda que a recorrente não tenha pugnado acerca da temática 'prescrição da pretensão punitiva', tem-se que essa deve ser examinada nestes autos por se tratar de questão de ordem pública.
5.2.	Embora não se esteja a tratar de dano ao erário neste processo, há que se mencionar, por relevante (as pretensões punitiva e de ressarcimento devem observar o mesmo regime na atividade de controle externo) , o recente julgamento, pelo STF, do RE 636.886 (tema 899 da repercussão geral) . No exame da prescrição, a Serur tem adotado os entendimentos detalhados na peça 145, que contém estudo e pronunciamentos anteriores da secretaria sobre o tema. Nessas manifestações estão desenvolvidas as seguintes premissas, que serão utilizadas no presente exame:
	a) ao julgar o RE 636.886, o STF conferiu nova interpretação ao art. 37, § 5º, da Constituição Federal, fixando a tese de que 'é prescritível a pretensão de ressarcimento ao erário fundada em decisão de Tribunal de Contas';
	b) as pretensões punitiva e de ressarcimento devem observar o mesmo regime na atividade de controle externo, dado o objetivo comum da prescrição, de fixar prazo para o Tribunal de Contas agir, para caracterizar o ilícito, identificar seu autor, dimensionar as consequências da conduta e impor as consequências legais, independentemente de tais consequências terem natureza punitiva ou ressarcitória; e
	c) até que sobrevenha norma específica, entende-se que a prescrição das pretensões punitiva e de ressarcimento, no processo de controle externo, deve observar o regime da Lei 9.873/1999, na linha dos recentes pronunciamentos do STF a respeito. Assim, sem prejuízo de se realizar o exame da prescrição também segundo o prazo decenal previsto no Código Civil, o critério adotado, na formulação da proposta de encaminhamento, será o da Lei 9.873/1999.
5.3.	Com essas explicações, passa-se à análise da prescrição no caso em exame, considerando-se as premissas indicadas anteriormente.
5.4.	Quanto à análise da prescrição segundo os critérios do Acórdão 1441/2016-TCU-Plenário, tem-se que a prescrição da pretensão punitiva e do débito subordinam-se ao prazo geral de dez anos (art. 205 da Lei 10.406/2002 - Código Civil) , contado a partir da data da ocorrência do fato e interrompido pelo ato que ordenar a citação, a audiência ou a oitiva da parte. A presente representação refere-se à irregularidade 'participação fictícia em processo licitatório, com objetivo de compor número mínimo de participantes e dar cobertura para empresas com a qual negociou ou é do mesmo grupo, caracterizando simulação e fraude à licitação pública'. Conforme quadro da alínea 'a' do item 7.13.1 da instrução à peça 91, considera-se que a empresa Adilvan Comércio e Distribuição Ltda. participou de certames licitatórios em 2001 e 2004. 
5.5.	O ato ordenatório de oitiva que interrompe a fruição do prazo data de 15/8/2012 (peça 60) . Logo, verifica-se a não incidência do prazo decenal de prescrição previsto no art. 205 do Código Civil em relação apenas às licitações de 2004, cuja contagem é interrompida pelo ato que ordenou a citação. 
5.6.	No que concerne à análise da prescrição pelo regime da Lei 9.873/1999, é preciso considerar os seguintes parâmetros:
	a) Termo inicial:
	a.1) a Lei 9.873/1999, art. 1º, parte final, traz previsão expressa a respeito do início do prazo em se tratando de infrações imediatas e aquelas de caráter permanente ou continuado. As primeiras ocorrem contadas da data da prática do ato, e aquelas do dia em que tiver cessado a permanência ou a continuidade;
	a.2) considerando que, no presente caso, a irregularidade refere-se à participação fictícia em processo licitatório, com objetivo de compor número mínimo de participantes e dar cobertura para empresas com a qual negociou ou é do mesmo grupo, caracterizando simulação e fraude à licitação pública abrangendo o período de 2001 e 2004; o termo inicial, in casu, será a data do primeiro ato de apuração do fato irregular, qual seja, 2004, ano de autuação do TC Processo 018.701/2004-9 (relatório de levantamento de auditoria realizado no Fundo Nacional de Saúde (FNS) com o objetivo de verificar os critérios adotados na celebração de convênios para aquisição de Unidades Móveis de Saúde - UMS - e os critérios para análise das respectivas prestações de contas.
	b) Prazo:
	b.1) a Lei 9.873/1999 apresenta um prazo geral, de cinco anos (art. 1º) , e um prazo especial, previsto no art. 1º, § 2º, a saber: 'quando o fato objeto da ação punitiva da Administração também constituir crime, a prescrição reger-se-á pelo prazo previsto na lei penal'. Cabe ressaltar que fraude à licitação constitui crime previsto no art. 337-F do Código Penal, de modo que sua prescrição é de doze anos, conforme art. 109, inciso III, do mesmo diploma legal. Além disso, o Superior Tribunal de Justiça possui sólida jurisprudência no sentido de que a 'pretensão punitiva da Administração Pública em relação a infração administrativa que também configura crime em tese somente se sujeita ao prazo prescricional criminal quando instaurada a respectiva ação penal' (REsp 1116477/DF, relator Min. Teori Albino Zavascki, 1ª Turma, DJe 22/8/2012) . Como se tem notícia da propositura de ação penal contra o recorrente acerca dos fatos de que se trata no presente processo [processos criminais 2006.36.00.007573-6 e 2006.36.00.007594-5 (peça 58, p. 7) ], o prazo da prescrição é de doze anos.
		c) Interrupções por atos inequívocos de apuração dos fatos, sendo que no regime da Lei 9.873/1999, a prescrição se interrompe 'por qualquer ato inequívoco, que importe apuração do fato' (art. 2º, II) . Os exemplos típicos, no caso em exame, são: (i) levantamento do TCU e (ii) representação do TCU. Com esse fundamento, a prescrição foi interrompida:
	c.1) em 2006, com a deflagração da Operação Sanguessuga pela Polícia Federal, com denúncia do MPF, com ações na Justiça Federal, com o Relatório da CPMI das Ambulâncias (peças 2, p. 1; 3-13, 39-43) ;
	c.2) em 21/11/2007, data do Acórdão 2451/2007-TCU-Plenário, no bojo do TC Processo 011.638/2006-8, por meio do qual o Tribunal, entre outras providências, determinou ao Denasus e à CGU que encaminhassem os processos de fiscalização diretamente ao TCU, para serem autuados como representação, e que a 4ª Secex tratasse no TC Processo 018.701/2004-9 a responsabilização dos agentes do Ministério da Saúde, bem como a responsabilização das empresas que participaram dos certames advindos dos convênios (peça 58, p. 4) ;
	c.3) em 28/7/2010, data da instrução preliminar de audiência no bojo do TC Processo 018.701/2004-9 (peças 10, p. 8-49; e 11, p. do TC Processo 018.701/2004-9) ;
	c.4) em 4/5/2011, data do Acórdão 1147/2011-TCU-Plenário - no bojo do TC Processo 018.701/2004-9, decisum no qual foi determinado, em seu item 9.10, a autuação de processo apartado, com o objetivo de apurar a responsabilidade das empresas envolvidas em fraudes às licitações verificadas na 'Operação Sanguessuga' e nas fiscalizações realizadas por este Tribunal e pela Controladoria-Geral da União (CGU) , para os fins de avaliação consolidada quanto à aplicação da penalidade de declaração de inidoneidade, prevista no artigo 46 da Lei 8.443/1992;
	c.5) em 30/4/2012, data de autuação do processo de representação TC Processo 012.132/2012-8;
	c.6) em 15/8/2012, data da instrução preliminar (peças 58-60) ;
	c.7) em 16/6/2014, data da primeira instrução de mérito (peças 91-93) ;
	c.8) em 7/5/2018, data do despacho do Relator determinando o sobrestamento dos autos (peça 94) ;
	c.9) em 15/6/2020, data da segunda e última instrução de mérito (peças 107-109) ;
 	d) Interrupções pela citação dos responsáveis, sendo que a prescrição também é interrompida 'pela notificação ou citação do indiciado ou acusado, inclusive por meio de edital', nos termos do art. 2º, I, da Lei 9.873/1999. E, no regime dessa lei, a interrupção se dá pela citação propriamente dita, e não pelo despacho que a ordena. Com esse fundamento, houve a interrupção: 
	d.1) datas de ciência dos responsáveis:
	d.1.1) em 3/9/2012: data da ciência de Frontal - Indústria e Comércio de Móveis Hospitalares Ltda., Ronildo Pereira Medeiros, Cíntia Cristina Medeiros e Unisau Comércio e Indústria Ltda. (peça 77) ;
	d.1.2) em 4/8/2012: data da ciência de Nacional Comércio de Materiais Hospitalares Ltda. (peça 79) ;
	d.1.3) em 6/9/2012: data da ciência de Adilvan Comércio e Distribuição Ltda. (peça 80) ; 
	d.1.4) em 20/9/2012: data da ciência de Francisco Canindé da Silva - ME (peça 85) ;
	e) Interrupção pela decisão condenatória recorrível (art. 2º, inciso III, da Lei 9.873/1999) , sendo que para esse fundamento, houve a interrupção em 19/5/2021, data da sessão em que foi proferido o acórdão condenatório (peça 111) . Essa interrupção é relevante, por estabelecer prazo para julgamento do recurso;
	f) Da prescrição intercorrente:
	f.1) nos termos do art. 1º, § 1º, da Lei 9.873/1999, opera-se a prescrição intercorrente se o processo ficar paralisado por mais de três anos, aguardando 'julgamento ou despacho';
	f.2) note-se que há uma correlação entre essa hipótese e as causas de interrupção da prescrição do art. 2º. Com efeito, uma vez interrompida a prescrição por alguma das hipóteses do art. 2º, o processo não pode ficar inativo, sem qualquer inovação processual relevante, por mais de três anos;
	f.3) trata-se de prazo específico, não se aplicando nem o prazo geral de cinco anos nem o prazo especial, da lei penal (§ 2º) . A finalidade da prescrição intercorrente, com seu prazo próprio, é a de assegurar a eficiência e celeridade nas apurações administrativas. Seria contrário a essa finalidade a paralisação injustificada do processo por período maior que o triênio estabelecido para a hipótese;
	f.4) a extrapolação do prazo de três anos, sem inovação relevante no processo, pode configurar negligência. Por isso, além de se operar a prescrição, deve-se promover a 'apuração da responsabilidade funcional decorrente da paralisação, se for o caso';
	f.5) em muitas situações o exame da prescrição intercorrente pode ficar prejudicado nos processos já em tramitação no TCU. Como a ação de ressarcimento era considerada imprescritível, as peças que compõem a tomada de contas especial, elencadas no art. 10 da Instrução Normativa-TCU 71/2012, não contemplam informações pormenorizadas quanto ao andamento do processo na fase interna, o que pode prejudicar a análise de eventual paralisação por mais de três anos;
	f.6) assim, caso o tribunal venha a adotar a sistemática da Lei 9.873/1999 para aferir a prescrição, convém avaliar, oportunamente, a possibilidade de ajustes na IN-TCU 71/2012, para que as tomadas de contas especiais encaminhadas ao tribunal contemplem informações sobre as interrupções ocorridas na fase interna do procedimento; e
	f.7) especificamente quanto a esta TCE, as próprias causas de interrupção elencadas acima permitem evidenciar que o processo não teve andamento regular entre os eventos das alíneas 'c.7' (primeira instrução de mérito, de 16/6/2014) e 'c.8' (despacho do relator determinando o sobrestamento dos autos, de 7/5/2018) , operando-se, pois, a prescrição intercorrente (não houve qualquer trâmite processual entre 'c.7' e 'c.8') .
5.7.	Diante da análise da questão prescricional procedida no item 5.6 deste exame, conclui-se que, não obstante a existência de outras causas interruptivas (a exemplo da notificação dos responsáveis, na fase interna da TCE) , os eventos indicados acima são suficientes para evidenciar que ocorreu a prescrição intercorrente, prevista no art. 1º, § 1º, da Lei 9.873/1999.
5.8.	Por fim, são oportunas algumas considerações sobre a possibilidade de aplicar, neste processo, novo critério para exame da prescrição, diverso do considerado no julgamento originário (que seguiu o Acórdão 1441/2016-TCU-Plenário) .
5.9.	Partindo-se da premissa de que a pretensão reparatória segue as mesmas balizas (Lei 9.873/1999) , enquanto não houver norma específica a respeito, a demonstração de que se operou a prescrição punitiva impõe, como consequência, a conclusão de que também é inviável a apenação do apelante. Com efeito, o novo parâmetro para exame da prescrição altera o resultado do julgamento - a favor do recorrente, não havendo que se falar em reformatio in pejus.
5.10.	Sendo assim, propõe-se, em sede preliminar, declarar a ocorrência de prescrição intercorrente, e, por conseguinte, a prescrição da pretensão punitiva.
6.	Não participação em fraude à licitação
6.1.	A recorrente traz a tese de que não deveria integrar o polo passivo desta representação, tendo, para tanto, aduzido os seguintes argumentos (peça 126, p. 3-4) :
	a) não teria participado de certames com o objetivo de favorecer empresas envolvidas nas fraudes, sendo que seu sócio responsável, Adilson da Silva Guimarães, não teria sido denunciado pelo MPF por fraude à licitação no processo 2006.36.00.007595-9 (tramitou na 7ª Vara Criminal da Seção Judiciária do Estado de Mato Grosso) - peça 126, p. 3;
	b) o Sr. Adilson da Silva Guimarães teria sido absolvido no processo 2006.36.00.007595-9 em relação ao crime previsto no art. 1º, inciso V e VII, § 1º, inciso II, § 2º, inciso II, da Lei 9.613/1998, tendo sido condenado apenas pelo crime previsto no art. 288 do Código Penal (peça 126, p. 3-4) ;
	c) como não lhe teria sido imputado crime de fraude à licitação no âmbito judicial, esse não poderia ser no âmbito do acórdão combatido (peça 126, p. 4) ; e
	d) caberia a exclusão da penalidade (declaração de inidoneidade) , tendo trazido dois precedentes do TCU (Acórdão 2649/2009-TCU-Plenário, rel. Ministro WALTON ALENCAR RODRIGUES, e 2.676/2011-TCU-Plenário, rel. Ministro JOSÉ JORGE) - peça 126, p. 4.
	Análise:
6.2.	De plano, rejeita-se a tese da recorrente. Com efeito, quem figura como responsável nestes autos é a empresa Adilvan Comércio e Distribuição Ltda. e não o Sr. Adilson da Silva Guimarães. O recorrente não trouxe aos autos elementos que apontem para a exclusão de responsabilidade da referida empresa no âmbito judicial.
6.3.	Ainda que trouxesse, cabe salientar que o princípio da independência das instâncias possibilita que o TCU decida de forma autônoma sobre as questões que lhes são afetas, sem a necessária vinculação às eventuais manifestações judiciais, salvo sentença penal transitada em julgado que negue a existência do fato ou sua autoria (Acórdão 2904/2014-TCU-Plenário, rel. Ministro-Substituto MARCOS BEMQUERER) . Nesse sentido, tem-se os Acórdão 940/2019-TCU-Segunda Câmara, rel. Ministro AROLDO CEDRAZ; 6.903/2018-TCU-2ª Câmara, rel. Ministra ANA ARRAES; 131/2017-TCU-Plenário, rel. Ministro WALTON ALENCAR RODRIGUES; 2.983/2016-TCU-1ª Câmara, rel. Ministro BRUNO DANTAS; 2.904/2014-TCU-Plenário, rel. Ministro-Substituto MARCOS BEMQUERER; 2.082/2014-TCU-Plenário, rel. Ministro-Substituto ANDRÉ DE CARVALHO; 3.125/2013-TCU-Plenário, rel. Ministro RAIMUNDO CARREIRO; 7.122/2012-TCU-1ª Câmara, rel. Ministra ANA ARRAES; 4.060/2010-TCU-1ª Câmara, rel. Ministro WALTON ALENCAR RODRIGUES; 734/2009-TCU-Plenário, rel. Ministro JOSÉ JORGE; e 2.610/2008-TCU-Plenário, rel. Ministro VALMIR CAMPELO.
6.4.	Quanto aos Acórdão 2649/2009-TCU-Plenário e 2.676/2011-TCU-Plenário, vê-se que esses apresentam situações distintas dos presentes autos. No primeiro decisum, o Relator aponta fragilidade nas suspeitas de fraude; enquanto que, no segundo, haveria insuficiência de indícios a apontar fraude. No processo ora em apreço, o Relator aponta a existência de 'múltiplas evidências de simulação de procedimentos com o propósito de dar aparência de competitividade ao certame e verniz de legalidade à seleção da empresa vencedora (...) ', além de a existência de 'evidências contundentes de fraude à licitação' (peça 113, p. 7) .
CONCLUSÃO
7.	Das análises anteriores, conclui-se pelo provimento do recurso, considerando-se que:
	a) ocorreu a prescrição da pretensão punitiva (prescrição intercorrente) com base no regime da Lei 9.873/1999; e
	b) a recorrente não trouxe aos autos elementos que elidam sua participação em fraude à licitação.
7.1.	Diante da alínea 'a' do item precedente, propõe-se, em sede preliminar, o provimento do recurso, para declarar prescrita a pretensão punitiva, tornando sem efeito a sanção do item 9.3 do acórdão combatido. Com base no art. 281 do Regimento Interno do TCU, haja vista as circunstâncias objetivas, propõe-se estender o provimento do recurso às empresas Frontal - Indústria e Comércio de Móveis Hospitalares Ltda., Unisau Comércio e Indústria Ltda., Francisco Canindé da Silva - ME, Nacional Comércio de Materiais Hospitalares Ltda.
7.2.	Superada a proposta preliminar, propõe-se negar provimento ao recurso.
PROPOSTA DE ENCAMINHAMENTO
8.	Ante todo o exposto, submete-se à consideração superior a presente análise do pedido de reexame interposto pela empresa Adilvan Comércio e Distribuição Ltda. contra o Acórdão 1154/2021-TCU-Plenário, propondo-se, com fundamento no art. 32, inciso I, e 33, e 48 da Lei 8.443/1992:
	I - conhecer do recurso e:
	II - Preliminarmente:
	a) 	reconhecer a prescrição da pretensão punitiva, com fundamento na Lei 9.873/1999, para:
	a.1) tornar sem efeito a sanção constante do item 9.3 do acordão recorrido;
	a.2) estender, com base no art. 281 do Regimento Interno do TCU, os efeitos do recurso às demais empresas listadas no item 9.3, haja vista as circunstâncias objetivas; 
	III - caso superada a preliminar, no mérito, negar-lhe provimento; e
	IV - dar ciência da deliberação que vier a ser adotada à recorrente, e aos demais interessados." (grifos no original) .
	É o Relatório.

Ivo Marcelo Spinola da Rosa (13731/OAB-MT), representando Ronildo Pereira Medeiros; Ivo Marcelo Spinola da Rosa (13731/OAB-MT), representando Frontal Ind. e Com. de Móveis Hospitalares Ltda.; Ivo Marcelo Spinola da Rosa (13731/OAB-MT), representando Cintia Cristina Medeiros; Ronan Jackson Costa (4871/OAB-MT), representando Adilvan Comércio e Distribuição Ltda.; Ivo Marcelo Spinola da Rosa (13731/OAB-MT), representando Unisau Comércio e Indústria Ltda.

Não atuou.

REPRESENTAÇÃO AUTUADA POR FORÇA DO SUBITEM 9.10 DO ACÓRDÃO 1.147/2011-TCU-PLENÁRIO. APURAÇÃO DE RESPONSABILIDADE. FRAUDES A LICITAÇÕES NA MODALIDADE DE TOMADA DE PREÇOS. OPERAÇÃO SANGUESSUGA. OITIVA. REVELIA. DECLARAÇÃO DE INIDONEIDADE DAS EMPRESAS LICITANTES, COM BASE NO ART. 46 DA LEI ORGÂNICA DO TCU. SISTEMÁTICA DE CUMPRIMENTO DESSA SANÇÃO NA HIPÓTESE DE O TCU ATRIBUIR MAIS DE UMA PENA AO MESMO FRAUDADOR, EM MÚLTIPLOS PROCESSOS, DEFINIDA PELO ACÓRDÃO 348/2016-TCU-PLENÁRIO. CIÊNCIA. PEDIDO DE REEXAME. CONHECIMENTO. INSUFICIÊNCIA DOS ARGUMENTOS. NÃO PROVIMENTO. CIÊNCIA

REPRESENTAÇÃO (REPR)

Secretaria de Recursos (Serur).

Cuidam os autos de pedido de reexame interposto (peça 126) pela empresa Adilvan Comércio e Distribuição Ltda. contra o Acórdão 1154/2021-TCU-Plenário (peça 111) , de natureza condenatória.
2.	Originalmente, os autos tratam de representação autuada em apartado com objetivo de apurar a responsabilidade das empresas envolvidas em fraudes às licitações verificadas na "Operação Sanguessuga" e nas fiscalizações realizadas por este Tribunal e pela Controladoria-Geral da União (CGU) , para os fins de avaliação consolidada quanto à aplicação da penalidade de declaração de inidoneidade, prevista no artigo 46 da Lei 8.443/1992, em cumprimento à determinação exarada no subitem 9.10 do Acórdão 1147/2011-TCU-Plenário, da relatoria do eminente Ministro Raimundo Carreiro.
3.	Por meio do aresto recorrido - Acórdão 1154/2021-TCU-Plenário -, o Tribunal, entre outras medidas, declarou a inidoneidade das empresas Frontal - Indústria e Comércio de Móveis Hospitalares Ltda. ME, Unisau Comércio e Indústria Ltda., Francisco Canindé da Silva - ME, Nacional Comércio de Materiais Hospitalares Ltda. e Adilvan Comércio e Distribuição Ltda., para participar de licitação que envolva recursos públicos federais pelo período de cinco anos, com fulcro no art. 46 da Lei 8.443/1992.
4.	Irresignada com a referida deliberação, a empresa Adilvan Comércio e Distribuição Ltda. - ME interpôs o presente pedido de reexame, alegando, em síntese, que não deveria integrar o polo passivo desta representação, pois: 
i) não teria participado de certames com o objetivo de favorecer empresas envolvidas nas fraudes, sendo que seu sócio responsável, Adilson da Silva Guimarães, não teria sido denunciado pelo MPF por fraude à licitação no processo 2006.36.00.007595-9;
ii) o referido sócio teria sido absolvido no mencionado processo em relação ao crime previsto no art. 1º, incisos V e VII, § 1º, inciso II, § 2º, inciso II, da Lei 9.613/1998, tendo sido condenado apenas pelo crime previsto no art. 288 do Código Penal; 
iii) como não lhe teria sido imputado crime de fraude à licitação no âmbito judicial, esse não poderia ser no âmbito do acórdão combatido; e 
iv) caberia a exclusão da penalidade (declaração de inidoneidade) .
5.	Ao analisar os argumentos recursais apresentados pela empresa recorrente, a Secretaria de Recursos (Serur) também examinou a prescrição da pretensão punitiva, tendo em vista o recente julgamento, pelo Supremo Tribunal Federal (STF) , do RE 636.886 (tema 899 da repercussão geral) , bem como ser a prescrição matéria de ordem pública.
6.	Assim, constitui objeto do presente recurso definir se: i) houve a prescrição da pretensão punitiva pelo TCU; e ii) a empresa Adilvan Comércio e Distribuição Ltda. não participou em fraude a licitação.
7.	Quando à primeira questão, tendo em vista que no presente processo não se está tratando de dano ao erário, o enfoque do exame realizado pela unidade técnica foi sobre a pretensão punitiva por parte desta Corte de Contas.
8.	Assim, analisou-se a referida prescrição segundo os critérios do Acórdão 1441/2016-TCU-Plenário (Rel. Min. Benjamin Zymler) , aplicado quando da apreciação da deliberação recorrida, e sobre as premissas fixadas na Lei 9.873/1999.
9.	Após analisar a prescrição da pretensão punitiva do Tribunal e rechaçar os argumentos apresentados pela empresa recorrente, consoante itens 5 e 6, incluindo seus subitens, da instrução da Serur de peça 146, reproduzida no relatório precedente, a unidade técnica especializada concluiu, in verbis:
7.		Das análises anteriores, conclui-se pelo provimento do recurso, considerando-se que:
		a) ocorreu a prescrição da pretensão punitiva (prescrição intercorrente) com base no regime da Lei 9.873/1999; e
		b) a recorrente não trouxe aos autos elementos que elidam sua participação em fraude à licitação.
7.1.	Diante da alínea 'a' do item precedente, propõe-se, em sede preliminar, o provimento do recurso, para declarar prescrita a pretensão punitiva, tornando sem efeito a sanção do item 9.3 do acórdão combatido. Com base no art. 281 do Regimento Interno do TCU, haja vista as circunstâncias objetivas, propõe-se estender o provimento do recurso às empresas Frontal - Indústria e Comércio de Móveis Hospitalares Ltda., Unisau Comércio e Indústria Ltda., Francisco Canindé da Silva - ME, Nacional Comércio de Materiais Hospitalares Ltda.
7.2.	Superada a proposta preliminar, propõe-se negar provimento ao recurso.
10.	Alicerçada nessas conclusões, a Serur propõe: 
	I - conhecer do recurso e:
	II - preliminarmente: a) reconhecer a prescrição da pretensão punitiva, com fundamento na Lei 9.873/1999, para: a.1) tornar sem efeito a sanção constante do item 9.3 do acordão recorrido; a.2) estender, com base no art. 281 do Regimento Interno do TCU, os efeitos do recurso às demais empresas listadas no item 9.3, haja vista as circunstâncias objetivas; 
	III - caso superada a preliminar, no mérito, negar-lhe provimento; e
	IV - dar ciência da deliberação que vier a ser adotada à recorrente, e aos demais interessados.
II
11.	Inicialmente, ratifico minha manifestação à peça 131 pelo conhecimento do pedido de reexame em análise em razão de preencher os requisitos de admissibilidade previstos no artigo 48 da Lei 8.443/1992 c/c arts. 285 e 286, parágrafo único, do Regimento Interno do TCU (RI/TCU) .
12.	Superada a preliminar apontada pela Serur, quanto ao mérito, no tocante à recorrente não ter trazido aos autos elementos que elidam sua participação em fraude à licitação, acolho as análises e encaminhamentos presentes nos pareceres uniformes da Serur quanto a negar provimento ao recurso em exame, as quais adoto como razões de decidir.
13.	Apesar de entender que as análises empreendidas pela Secretaria de Recursos abordaram, com bastante propriedade, todas as questões necessárias ao deslinde do feito e tenham esgotado o exame dos argumentos apresentados pela recorrente no sentido de que não teria participação em fraude a licitação, teço comentários sobre pontos que entendo pertinentes, em especial quando ao não acatamento do reconhecimento da prescrição da pretensão punitiva do Tribunal no caso em exame.
II.1
14.	No tocante à análise da referida prescrição, embora a recorrente não tenha apresentado qualquer alegação a esse respeito e, mais ainda, a decisão atacada ter considerado que não ocorreu a prescrição de pretensão punitiva por parte desta Corte de Contas, entendeu a unidade técnica que tal análise se faz necessária, em razão do recente julgamento, pelo Supremo Tribunal Federal (STF) , do RE 636.886 (tema 899 da repercussão geral) .
15.	Assim, ao entender que ocorreu a prescrição da pretensão punitiva (prescrição intercorrente) com base no regime da Lei 9.873/1999, a Serur conclui pelo conhecimento e provimento do recurso, propondo, em sede preliminar, reconhecer a prescrição da pretensão punitiva para tornar sem efeito a sanção constante do subitem 9.3 do acordão recorrido e estender os efeitos do recurso às demais empresas listadas no citado subitem, haja vista as circunstâncias objetivas.
16.	Subsidiariamente, se superada a referida preliminar, propõe a Serur, no mérito, negar provimento ao recurso, pois a empresa Adilvan Comércio e Distribuição Ltda. não trouxe aos autos elementos que elidam sua participação em fraude à licitação.
17.	Ao registrar que, no que tange à incidência da prescrição da pretensão punitiva, o entendimento que tenho adotado e levado aos colegiados desta Corte de Contas está alinhado à atual jurisprudência do TCU quanto à referida prescrição, alicerçada nos parâmetros definidos no Acórdão 1441/2016-TCU-Plenário, Relator Ministro Benjamin Zymler, acolho a proposta subsidiária e nego provimento ao recurso em exame.
18.	Na esteira de diversas recentes decisões do TCU acerca da imprescritibilidade das ações de ressarcimento por parte do Tribunal, acolho a tese de que a recente decisão do STF, no âmbito do RE 636.886, alcança a etapa de cobrança do título extrajudicial constituído pelo Tribunal de Contas da União e não altera o entendimento jurisprudencial do TCU sobre a imprescritibilidade das ações de ressarcimento do dano, fundado no art. 37, § 5º, da Constituição Federal, e consequentemente, também não altera a jurisprudência atual desta Corte de Contas em relação à prescrição da pretensão punitiva, alicerçada no já mencionado Acórdão 1441/2016-TCU-Plenário.
19.	Ainda sobre essa questão, pertinente deixar registrado que nos termos do recente Acórdão 459/2022-TCU-Plenário, este Tribunal deliberou por manter a jurisprudência atual quanto à imprescritibilidade do dano ao erário ao tempo em que ordenou à Secretaria-Geral de Controle Externo (Segecex) a formação de grupo técnico de trabalho para que, em processo apartado, apresente projeto de normativo que discipline, de forma completa e detalhada, o tema da prescrição da pretensão ressarcitória e da prescrição da pretensão punitiva no âmbito do controle externo.
20.	Portanto, enquanto tal projeto normativo não sobrevém, julgo adequado manter, como medida de prudência e no legítimo espaço de atuação constitucional deste Tribunal, bem como em homenagem ao princípio do colegiado, a jurisprudência dominante desta Corte quanto à imprescritibilidade do dano ao Erário e quanto à prescrição da pretensão punitiva do Tribunal nos termos do Acórdão 1441/2016-TCU-Plenário.
II.2
21.	Melhor sorte não socorre a empresa Adilvan Comércio e Distribuição Ltda. no tocante aos argumentos tendentes a excluir sua participação em fraude à licitação, pois, de fato, ela sequer trouxe aos autos elementos que apontem para a exclusão de sua responsabilidade no âmbito judicial.
22.	Com efeito, quem figura como responsável nestes autos é a mencionada empresa e não o seu sócio responsável - Sr. Adilson da Silva Guimarães. 
23.	Ademais, mesmo que trouxesse aos autos elementos que apontassem para a exclusão da responsabilidade da aludida empresa no âmbito judicial, enfatizo que o princípio da independência das instâncias possibilita que a Conte de Contas decida de forma autônoma sobre as questões que lhes são afetas, sem a necessária vinculação às eventuais manifestações judiciais, salvo sentença penal transitada em julgado que negue a existência do fato ou sua autoria.
24.	Nesse mesmo sentido, os seguintes enunciados da jurisprudência selecionada do Tribunal:
Aplica-se aos processos de controle externo o princípio da independência das instâncias, segundo o qual os trabalhos desenvolvidos em várias instâncias sobre o mesmo fato correm de forma independente, o que pode desencadear condenações simultâneas nas esferas cível, criminal e administrativa. (Acórdão 3125/2013-TCU-Plenário, Relator Ministro RAIMUNDO CARREIRO) ;
A absolvição na esfera penal motivada pela falta ou insuficiência de provas não impede a responsabilização do gestor no âmbito do TCU, pois a sentença absolutória somente tem repercussão na instância administrativa quando declara a inexistência do fato ou que o responsável não concorreu para a infração penal. (Acórdão 2850/2019-TCU-Primeira Câmara, Relator Ministro VITAL DO RÊGO) ;
A decisão na esfera penal só tem repercussão na instância administrativa quando aquela se manifesta pela inexistência material do fato ou pela negativa de sua autoria. (Acórdão 5701/2013-TCU-Segunda Câmara, Relator Ministro RAIMUNDO CARREIRO) ;
A independência entre as instâncias permite que uma mesma conduta seja valorada de forma diversa, em ações de natureza penal, civil e administrativa. A ação por improbidade administrativa, de natureza civil, não vincula o juízo de valor formado na seara administrativa. Apenas a sentença absolutória no juízo penal fundada no reconhecimento da inexistência material do fato tem habilidade para repercutir no TCU e afastar a imposição de obrigações e sanções de natureza administrativa. (Acórdão 344/2015-TCU-Plenário, Relator Ministro WALTON ALENCAR RODRIGUES) ;
Em face do princípio da independência de instâncias, a absolvição penal por atipicidade de conduta não vincula as esferas civil e administrativa. (Acórdão 423/2010-TCU-Segunda Câmara, Relator Ministro AROLDO CEDRAZ) ;
A exceção para o princípio da independência entre as instâncias está presente apenas no âmbito penal, em sentença absolutória por inexistência do fato ou pela negativa da autoria, podendo refletir sobre o processo administrativo do TCU. (Acórdão 2610/2008-TCU-Plenário, Relator Ministro VALMIR CAMPELO) ;
O princípio da independência das instâncias possibilita que o TCU decida de forma autônoma sobre as questões que lhes são afetas, sem a necessária vinculação às eventuais manifestações judiciais, salvo sentença penal transitada em julgado que negue a existência do fato ou sua autoria. (Acórdão 2904/2014-TCU-Plenário, Relator Ministro-substituto MARCOS BEMQUERER) ;
Não obsta a atuação do TCU nas matérias de sua competência o trâmite no âmbito do Poder Judiciário de ação penal ou civil versando sobre o mesmo assunto e tendo por objeto idênticas responsabilidades, dado o princípio da independência das instâncias. (Acórdão 10042/2015-TCU-Segunda Câmara, Relator Ministro-substituto MARCOS BEMQUERER) ;
Não existe litispendência entre processo do TCU e outro versando sobre idêntica matéria no âmbito do Poder Judiciário. À luz do princípio da independência das instâncias, o TCU exerce sua jurisdição independentemente das demais, gozando de competências próprias, estatuídas pela Constituição Federal e pela sua Lei Orgânica. (Acórdão 680/2015-TCU-Plenário, Relator Ministro-substituto ANDRÉ DE CARVALHO) ;
A sentença proferida pelo juízo cível, sob qualquer fundamento, não vincula a decisão administrativa proferida pelo TCU, em razão do princípio da independência das instâncias. Apenas a sentença absolutória no juízo criminal fundada no reconhecimento da inexistência material do fato ou na negativa de autoria tem habilidade para impedir a responsabilização civil e administrativa do agente. (Acórdão 6903/2018-TCU-Segunda Câmara, Relatora Ministra ANA ARRAES) ;
A sentença proferida pelo juízo cível, sob qualquer fundamento, não vincula a decisão administrativa proferida pelo TCU, em razão do princípio da independência das instâncias. Apenas a sentença absolutória no juízo criminal fundada no reconhecimento da inexistência material do fato ou na negativa de autoria tem habilidade para impedir a responsabilização civil e administrativa do agente. (Acórdão 131/2017-TCU-Plenário, Relator Ministro WALTON ALENCAR RODRIGUES) .
25.	Ademais, de fato, verifica-se que a empresa ora recorrente participou de diversos certames licitatórios entre os anos de 2001 e 2004 (vide quadro da alínea "a" do item 7.13.1 da instrução à peça 91) , e foi ouvida nestes autos em decorrência da seguinte imputação: "participação fictícia em processo licitatório, com objetivo de compor número mínimo de participantes e dar cobertura para empresas com a qual negociou ou é do mesmo grupo, caracterizando simulação e fraude à licitação pública".
26.	Conforme bem pontuou o Ministro Walton Alencar Rodrigues no voto condutor do Acórdão 1154/2021-TCU-Plenário, ora recorrido, os elementos constantes dos autos apontam a existência de "múltiplas evidências de simulação de procedimentos com o propósito de dar aparência de competitividade ao certame e verniz de legalidade à seleção da empresa vencedora (...) ", além de a existência de "evidências contundentes de fraude à licitação" (peça 113) .
	Pelas razões expostas, acolhendo a proposta de mérito subsidiária oferecida pela Secretaria de Recursos, VOTO no sentido de que seja adotada a minuta de acórdão que ora submeto a este Colegiado.
TCU, Sala das Sessões Ministro Luciano Brandão Alves de Souza, em 1 de junho de 2022.
Ministro JOÃO AUGUSTO RIBEIRO NARDES
Relator